【裁判字號】    95,訴更一,54
【裁判日期】    951019
【裁判案由】    綜合所得稅
【裁判全文】
臺北高等行政法院判決
                                 95年度訴更一字第00054號
                              .
原      告  甲○○
被      告  財政部臺北市國稅局
代  表  人  許虞哲（局長）
訴訟代理人  丁○○
            丙○○
上列當事人間因綜合所得稅事件，原告不服財政部中華民國92年
4 月18日台財訴字第0910068661號（案號：第00000000號）訴願
決定，提起行政訴訟。經本院以92年度訴字第2629號判決後，原
告不服，提起上訴，經最高行政法院廢棄，發回本院更審如下：
    主  文
訴願決定及原處分均撤銷。
第一審及發回前上訴審訴訟費用均由被告負擔。
    事  實
壹、事實概要︰
    原告民國（下同）87年度綜合所得稅結算申報，經被告核定
    綜合所得總額為新台幣（下同）1,855,732 元，淨額為1,74
    0,732 元。原告對被告核定其出售坐落桃園縣桃園巿中山東
    路29號2 樓、地下3 樓及地下4 樓房屋（以下簡稱系爭房屋
    ），財產交易所得分別為646,814 元、581,648 元及627,27
    0 元部分不服，以系爭房屋乃自廣萌開發建設股份有限公司
    （以下簡稱廣萌公司）移轉登記於其名下，旋經其移轉登記
    予訴外人乙○○，其與廣萌公司、乙○○間實際並無交易，
    故無何財產交易所得為由，申請復查，經被告以91年5 月31
    日財北國稅法字第0910205208號復查決定駁回，提起訴願，
    復遭財政部決定駁回，遂向本院提起行政訴訟。案經本院以
    92年度訴字第2629號判決駁回其訴，原告不服該判決，提起
    上訴，經最高行政法院以95年度判字第586 號判決（以下簡
    稱發回判決）廢棄，發回本院，更行審理。
貳、兩造聲明：
一、原告聲明：求為判決
(一)、訴願決定及原處分均撤銷。
(二)、訴訟費用由被告負擔。
二、被告聲明：求為判決
(一)、原告之訴駁回。
(二)、訴訟費用由原告負擔。
參、兩造之爭點：
一、原告主張之理由：
(一)、87年3 、4 月間訴外人乙○○告知：其友人廣萌公司林英利
    董事長，坐落在桃園巿中山東路之黃金地段商用房屋，已成
    延貸急於脫手，並已洽妥餐飲業者與百貨業者承租，僅須承
    擔貸款額度轉換銀行承貸，以租金繳息足足有餘等遊說原告
    一起承購。於4 月8 日簽訂不動產買賣契約，隨即移轉登記
    並申辦貸款。嗣銀行貸款遲遲未蒙核貸，原告堅持依約取消
    買賣，遂由乙○○洽辦產權登記返還事宜，於原契約上批註
    「本買賣契約於87年9 月5 日，經雙方同意取消，返還移轉
    登記於乙○○先生名下。」雙方用印，87年10月26日完成返
    還產權之登記。88年1 、2 月間接到台灣桃園地方法院（以
    下簡稱桃園地院）刑庭通知傳訊原告，原告與乙○○等人同
    列為被告而自訴人則為林英利，原告自此始知前開不動產之
    移轉登記，在廣萌公司林英利與乙○○之間產生一些糾紛。
    惟原告自認與廣萌公司間已無瓜葛，未在意亦未出庭應訊。
    89年12月間原告接到被告所屬松山稽徵所之87年度綜合所得
    稅繳款通知書，即提出復查之申請，詳陳不動產買賣取消與
    登記返還之經過，並附呈批註取消買賣之契約書影本、不動
    產確實由廣萌公司移轉到原告名下之登記簿影本，原告並且
    要求乙○○務必到被告處說明清楚；乙○○亦已到庭證稱：
    移轉到其名下之房屋，沒有支付任何代價給原告，足證原告
    無任何交易所得。
(二)、本件被告核課原告財產交易所得稅，係以登記簿謄本所載以
    「買賣」為原因，於87年5 月9 日由廣萌公司移轉登記予原
    告，同年10月25日再由原告移轉登記予乙○○為依據。惟按
    文書，依其程式及意旨得認作公文書者，推定為真正，民事
    訴訟法第355 條第1 項固定有明文，並為行政訴訟法第176
    條規定準用之。但此條規定僅係「公文書之形式證據力」，
    並非實質之證據力。文書之實質證據力之有無，即其內容是
    否足以證明待證之事實，自應由事實審法院曉諭兩造為適當
    完全之言詞辯論，使得盡其攻擊防禦之能事，始足以資判斷
    （最高法院48年台上字第837 號判例參照）。本件原告否認
    有實際交易，被告要課原告交易所得稅，依法自應有實際交
    易之證據如價金之交付等等有利事項負舉證責任。然被告並
    未舉證證明有實際交易，即認有買賣之事實（實質的證據力
    ），殊有違行政訴訟法第136 條之規定。
(三)、又按法院依調查證據之結果，雖得依自由心證判斷事實之真
    偽，但其所為之判斷如與經驗法則不符時，即屬於法有違，
    最高法院69年台上字第771 號著有判例。本件原告否認有實
    際成交本件買賣，且經乙○○到庭證稱：不清楚系爭房屋為
    何移轉登記在伊名下；且林英利亦到庭證稱：原告沒有出面
    簽訂系爭房屋買賣，亦沒付錢等語，顯然廣萌公司並未收到
    買賣價金（即原告未付價金），乙○○亦否認有向原告買受
    系爭房屋（即乙○○亦未支付價金與原告），根本無「財產
    買賣交易之事實」。被告亦未舉證有實際交付價金之情事。
    惟更審之鈞院判決竟認有「買賣」之事實，其判斷殊與經驗
    法則不符，有違上揭判例情事。
(四)、更審前之鈞院判決又謂「系爭房屋之上開買賣所有權移轉契
    約書買受人欄蓋有原告印文，買賣價款總金額亦明確記載數
    額，證人林英利證詞，亦與上開資料不符，故‧‧‧林英利
    之證述，尚難採為對原告有利之證據」云云。惟辦理所有權
    移轉登記所附「所有權移轉契約書」（俗稱公契），其性質
    為私文書，並非公文書，有最高法院29年上字第108 號判例
    謂契據於投稅時經公署蓋有公印，不過為完納契稅之表示，
    該契稅並不因此而變為公文書可證之。既所有移轉契約書為
    私文書，原告、乙○○、林英利，均否認有買賣，自屬否認
    所有權移轉契約書內容之真正，則被告自應就該文書之形式
    證據力及實質之證明力為舉證。然被告於原審均未舉證，原
    審判決遽予採信，亦有違行政訴訟法第136 條之規定。
二、被告主張之理由：
(一)、本件初查以原告於87年度分別移轉其名下之系爭房屋所有權
    予乙○○，遂按該3 棟房屋評定現值，分別核定原告系爭財
    產交易所得646,814 元（計算式：4,620,100 ×14% = 646,
    814）、581,648元（計算式：4,154,633 ×14% = 581,648
    ）及627,270 元（計算式：4,480,500 ×14% = 627,270 ）
    ，併課原告當年度綜合所得稅。
(二)、據卷附原告提供之不動產買賣契約書及土地、建築改良物登
    記簿謄本等資料影本記載，及原告於復查、訴願階段主張其
    本人係於87年4 月8 日與出售人廣萌公司訂定系爭房屋之不
    動產買賣契約書，87年5 月9 日系爭房屋所有權移轉登記於
    原告名下，嗣又因買賣雙方同意取消，故系爭房屋所有權移
    轉登記於乙○○名下。而上述原告所主張之情事，經被告復
    查時函請廣萌公司協助查明，該公司於90年2 明8 日函覆，
    略以其於87年3 月16日與台塑牛排公司簽訂不動產買賣契約
    （標的除本件系爭房屋外，尚包括其他房屋），並依契約第
    5 條所述，有關權利人名義，得由買主自定，賣方絕無異議
    乙節，故其依約將該買賣標的過戶予林皆得、林李麗蘭、乙
    ○○、葉芳霖、楊微塵，以及原告等6 人；其從未與原告訂
    定不動產買賣契約等情，並提供不動產買賣契約書及土地暨
    建物買賣所有權移轉契約書、切結書等資料影本。原告對此
    於訴願時主張廣萌公司向被告為不實之函覆，並稱本件不動
    產買賣糾紛，廣萌公司向桃園地院提出包括買受人乙○○、
    葉芳霖、楊微塵及其本人等4 人在內之詐欺案件自訴，經地
    院判決被告等均無罪；嗣該公司上訴台灣高等法院，經兩造
    協議「‧‧‧將附件一之土地暨建物之產權暫時登記還回予
    甲方‧‧‧」（甲方為廣萌公司）和解，由廣萌公司撤回上
    訴等情。惟原告所提供取消買賣之證明文件，均為88年度始
    為之法院判決、協議書等資料，其時點上晚於原告所訴取消
    買賣之時間即87年10月26日（建築改良物登記簿之登記日期
    ），核與一般買賣糾紛案件，俟法院判決確定，始作返還登
    記之常情不符；且原告稱其取消買賣後移轉不動產所有權予
    出售人廣萌公司指定之乙○○乙節，惟乙○○同為向廣萌公
    司購買不動產之合夥人之一，亦為前述自訴案之被告，原告
    稱依廣萌公司指定，返還不動產登記於乙○○名下，有違常
    情，所訴尚難採信。是本件經被告調查及原告提示之相關文
    件，尚難認原告所訴系爭不動產取消買賣為真實，遂依查得
    資料，以原告於87年度移轉系爭房屋予乙○○，按所得稅法
    法條規定暨財政部訂頒標準，核定財產交易所得分別為646,
    814 元、581,648 元及627,270 元，並無不合。
(三)、本件原告自始並未否認與廣萌公司間有房屋買賣之交易，而
    廣萌公司代表林英利亦因房屋買賣等相關情事認受欺騙，而
    向桃園地院對原告等人提起自訴；是林英利於鈞院原審證稱
    原告沒有出面簽訂系爭房屋買賣，亦沒有付錢等語，與原告
    所持系爭房屋買賣所有權移轉契約書，買受人欄蓋有原告印
    文，買賣價款總金額亦明確記載數額等情，確屬不符，自難
    採信。至乙○○亦否認原告所稱因與廣萌公司之房屋買賣取
    消，而系爭房屋返還登記在其名下之事實；從而，原告對其
    主張系爭房屋移轉所有權予乙○○，係取消買賣之事實，並
    無法提出有利之證據證實；原審據所調查事證，駁回原告之
    訴，尚且符合租稅公平原則，要難謂為有悖於舉證責任分配
    之法理。
    理  由
甲、程序方面：
    本件行政訴訟起訴後，被告原代表人由張盛和變更為許虞哲
    ，有行政院95年8 月23日院授人力字第0950023637號令影本
    在卷可憑，茲據繼任者於95年9 月7 日具狀聲明承受訴訟，
    核無不合，應予准許。
乙、實體方面：
一、按「個人之綜合所得總額，以其全年左列各類所得合併計算
    之：…第七類：財產交易所得：凡財產及權利因交易而取得
    之所得：一、財產或權利原為出價取得者，以交易時之成交
    價額，減除原始取得之成本，及因取得、改良及移轉該項資
    產而支付之一切費用後之餘額為所得額。」行為時所得稅法
    第14條第1 項第7 類第1 款定有明文。又87年度個人出售房
    屋未申報或已申報而未能提出證明文件之財產交易所得標準
    ，臺灣省縣轄巿部分依房屋評定現值之14% 計算，業經財政
    部以88年1 月28日台財稅第881895668 號函釋在案，核該函
    乃財政部基於主管權責，就財產交易所得價值評定所為之指
    示，無違租稅法律主義及立法之本旨，行政機關辦理相關案
    件自得援用。
二、兩造不爭之事實：
    原告於87年5 月9 日經以買賣為由，由廣萌公司移轉桃園縣
    桃園市○○○路29號2 樓全部、地下3 樓應有部分55分之51
    及地下4 樓房屋全部所有權於其名下；旋再於87年10月26日
    ，同以買賣為由，將系爭房屋上開所有權移轉予訴外人乙○
    ○。嗣被告核定原告87年度綜合所得稅結算申報，綜合所得
    總額為1,855,732 元（即出售上述房屋依序有646,814 元、
    581,648 元及627,270 元之財產交易所得總計），淨額為1,
    740,732 元。原告不服該核定，申請復查，經被告以91年5
    月31日財北國稅法字第0910205208號復查決定駁回，提起訴
    願，復遭決定駁回等事實，有上述建物改良登記簿、不動產
    買賣契約書、87年度綜合所得稅核定通知書、上述復查決定
    書及財政部92年4 月18日台財訴字第0910068661號訴願決定
    書等件影本分別附於原處分卷及本院卷可稽，自堪信為真實
    。
三、原告循序提起本件行政訴訟，主張：上述登記簿所載原告出
    售系爭房屋予訴外人乙○○之交易並不存在，原廣萌公司據
    以移轉系爭房屋所有權予其之買賣契約，及原告將系爭房屋
    所有權移轉登記予乙○○之買賣契約，並非事實，是廣萌公
    司代表人林英利曾到庭證稱，原告並未出面與其簽訂系爭房
    屋買賣，亦沒有付錢；乙○○亦否認有向原告買受系爭房屋
    ，益證廣萌公司未自原告處收到任何買賣價金，乙○○亦未
    支付價金與原告，實際上並無何財產買賣交易之事實，被告
    未舉證證明原告自乙○○處取得任何價金，所為上開核定，
    顯然有悖於行政訴訟法第136 條之規定云云。
四、本院之判斷：
(一)、按「行政法院於撤銷訴訟應依職權調查證據。」行政訴訟法
    第133 條前段定有明文，此係因撤銷訴訟之當事人，分別為
    公權力主體之政府機關及人民，兩造間存在不對等之權力關
    係，且政府機關之行政行為恆具專門性、複雜性或科技性，
    難為人民所瞭解，且每涉公務機密，人民取得相關資料常屬
    不易，為免人民因無從舉證而負擔不利之效果，而有上述規
    定；是於撤銷訴訟，證據之提出非當事人之責任，法院依職
    權調查得代當事人提出，當事人固無所謂主觀之舉證責任。
    然職權調查證據有其限度，仍不免有要件不明之情形，故當
    事人仍有客觀之舉證責任，民事訴訟法第277 條規定：「當
    事人主張有利於己之事實者，就其事實有舉證之責任。」，
    於上述範圍依行政訴訟法第136 條之規定，仍為撤銷訴訟所
    準用。而就課稅處分之要件事實而言，基於依法行政原則，
    為權利發生事實者，如所得稅有關財產交易所得發生之事實
    ，倘有不明，自應由稅捐稽徵機關負客觀舉證責任。
(二)、次按「依本法所為之登記，有絕對之效力。」土地法第43條
    著有規定。該規定之絕對效力，係為保護善意第3 者因信賴
    登記而設，是所謂之絕對效力，乃在於所有權歸屬之認定方
    面，至於為所有權移轉登記之原因事實，因非涉及善意第3
    人信賴之保護，自非不得以反證推翻該原因事實登記之真正
    。經查，證人林英利即廣萌公司代表人於本院92年度訴字第
    2629號案審理時，經承審法官詢其有關系爭房屋所有權為何
    移轉登記予原告乙情，已據伊證稱：「他們（指原告、乙○
    ○、林皆得、葉芳霖及楊微塵等人）是一群詐騙集團，我有
    告他們刑事。…（問：原告有無出面簽訂買賣契約？）沒有
    。（問：原告有無付錢？）沒有。（問：當時誰出面訂定買
    賣契約？）正宗台塑牛排公司的人。…乙○○沒有出面，原
    告也沒有出面。是正宗台塑牛排的人拿訂金來出面簽約，說
    要過戶給這些人。」等語綦詳（見本院該卷第86、87頁），
    核與廣萌公司前經被告函請協助調查，該公司於90年2 月8
    日函覆，略以其於87年3 月6 日與台塑牛排公司簽訂不動產
    買賣契約（標的除本件系爭房屋外，尚包括其他房屋），並
    依契約第5 條所述，有關權利人名義，得由買主自定，賣方
    絕無異議，故其依約將該買賣標的過戶予乙○○、葉芳霖、
    楊微塵及原告等人，而非與原告訂約等情相符，有該函、廣
    萌公司及正宗台塑牛排公司簽立之不動產買賣契約書等影本
    附於原處分卷可考。又包括系爭房屋在內之不動產，係訴外
    人邱垂麟出面與廣萌公司洽談買賣事宜，再由正宗台塑牛排
    公司與該公司簽約，約定部分價金於所有權移轉登記後，由
    買受人向銀行承擔原有貸款以為給付，廣萌公司乃依約將標
    的物過戶與買受人指定之原告及乙○○等人，乙○○於87年
    4 月13日並曾代表簽具承諾書承諾承擔廣萌公司積欠銀行之
    貸款，屢經廣萌公司催促，並允諾於同年9 月20日辦畢。因
    乙○○未依約辦理承貸事宜，廣萌公司代表人林英利認受欺
    騙，而向桃園地院對原告、乙○○等人提起自訴，嗣因罪證
    不足，而經該院判決原告等無罪，廣萌公司提起上訴，兩造
    於臺灣高等法院審理時，達成「‧‧‧將附件1 之土地暨建
    物之產權暫時登記還回予甲方（即廣萌公司）…」等協議，
    繼由廣萌公司撤回上訴等情，並有桃園地院88年度自字第49
    號判決及協議書影本各1 件附卷可稽（見訴願卷第47至55頁
    ），審酌林英利與原告立場對立，庭訊時猶對原告為詐騙集
    團成員之控訴，其上開證詞自無袒護原告之慮，堪以採信。
    是原告取得系爭房屋之所有權，係本於廣萌公司與第3 人之
    買賣契約，並非其與廣萌公司之買賣契約，乃堪認定。至原
    告於87年4 月8 日與廣萌公司就系爭房屋所書立與上情不合
    之不動產買賣契約書，不論其原因為何，均不足以此即否定
    林英利前開證言之真正。而系爭房屋事實上既非原告出資買
    受，其何以得就登記其名下之系爭房屋再賣與乙○○，已非
    無疑。
(三)、而證人乙○○於本院前案及本案審理時則迭證稱：「（問系
    爭房屋為何會登記許某名下？）原來是海渡電子事業股份有
    限公司（以下簡稱海渡公司）去買的，我與其他案外人都是
    海渡公司股東，原告不是海渡公司股東。海渡公司買了以後
    ，一部分登記在我名下，一部分登記在案外人名下，一部分
    登記在原告名下，因為我是股東，所以一部分登記在我名下
    ，為什麼一部分會登記在原告名下，我不清楚。…登記的過
    程我不清楚。…我與原告並無任何金錢往來…（提示訴願卷
    內91年7 月19日許某出具之聲明書？）我們都沒有去付錢，
    買賣契約怎麼寫我不清楚。」、「…（問：有無與原告簽約
    及給付原告買賣價金？）沒有，當初是向廣萌公司的林英利
    買的，登記在很多股東名下，而非登記在（海渡）公司名下
    ，但是我不清楚公司向林英利買後，為何登記在原告名下，
    後來又轉為登記我的名下，原告跟海渡公司負責人是朋友還
    是什麼我不清楚，我也不知道為何要先登記原告名下，後來
    又登記到我名下，但我跟原告之間沒有買賣，我的記憶很像
    是公司當初跟我說買房屋登記在股東名下，對股東較有保障
    。…公司用我們名義買房屋，我們有簽信託契約答應要還給
    他。」等情在卷（分見本院更審前卷第83至85頁；本院95年
    10月4 日準備程序筆錄），參酌乙○○曾代表簽具承諾書承
    諾承擔所有買受不動產之原有貸款，並曾允諾於87年9 月20
    日辦妥而未完成乙情，如前所述，顯見許某於廣萌公司出售
    包括系爭房屋在內之不動產案中，除為買受人指定之部分不
    動產登記名義人外，亦負有承擔廣萌公司原有貸款之義務；
    而如前述，系爭房屋既非原告出名買受，乙○○又本係廣萌
    公司出售系爭不動產中，為買受人所指定之登記名義人之一
    ，姑不論原告僅係受有系爭房屋所有權移轉登記利益之第3
    人，或是否隱名參與投資乙事，惟其於買受人無法承擔系爭
    房屋貸款之債務情形下，將其名下之系爭房屋，再無償移轉
    登記於乙○○名下，顯非如登記簿所載係基於買賣之原因，
    是登記簿之記載，已不足證原告與乙○○間有買賣之事實。
    而上開承擔廣萌公司原有貸款債務之履行，於87年9 月20日
    後，既已有給付遲延之嫌，則原告先行將系爭房屋所有權移
    轉登記為乙○○所有，以求脫身，即難謂與常情有悖，尚不
    得以其等與廣萌公司和解係於89年間（參前述廣萌公司刑事
    撤回上訴狀），即反推原告與乙○○間係屬買賣，而有財產
    交易所得之事實。
五、綜上所述，系爭房屋所有權由廣萌公司移轉登記與原告；再
    由原告移轉登記予乙○○其間，尚無從以建築改良登記簿及
    原告與廣萌公司間上述買賣契約之記載，即認其等間有買賣
    之交易事實。此外，被告復未能舉證證明原告移轉登記系爭
    房屋所有權予乙○○，確有取得任何買賣價金之事實。從而
    被告以系爭房屋評定現值計算原告上開財產交易所得，自有
    違誤；訴願決定予以維持，於法亦有未合。原告訴請撤銷原
    處分及訴願決定，為有理由，應予准許。
六、至兩造其餘之攻擊及防禦方法，經本院審酌後，核與本件判
    決結果不生影響，故不逐一論究說明，附敘明之。
據上論結，本件原告之訴為有理由，爰依行政訴訟法第98條第3
項前段，判決如主文。
中    華    民    國    95    年    10    月   19     日
                        第七庭審判長法  官  李得灶
                                    法  官  黃秋鴻
                                    法  官  林玫君
上為正本係照原本作成。
如不服本判決，應於送達後20日內，向本院提出上訴狀並表明上
訴理由，如於本判決宣示後送達前提起上訴者，應於判決送達後
20日內補提上訴理由書（須按他造人數附繕本）。
中    華    民    國    95    年    10    月   19     日
                                    書記官  黃明和


司法院資訊處製作；財團法人民間司法改革基金會備份。
